臺灣臺中地方法院民事判決　九十一年度訴字第二九六九號
　　原　　　告　甲○○
　　被　　　告　乙○○
右當事人間請求清償債務事件，本院判決如左：
    主      文
原告之訴及假執行之聲請均駁回。
訴訟費用由原告負擔。
    事實及理由
壹、聲明部分：
  一、原告方面：
    (一)被告應給付原告新臺幣（下同）七十八萬二千零五十五元，及自支付命令送達
      翌日即民國九十一年六月二十一日起至清償日止按年息百分之五計算之利息。
    (二)願供擔保請准宣告假執行。
  二、被告方面：
      原告之訴及假執行之聲請均駁回。
貳、事實摘要：
  一、原告方面：
    (一)被告於八十四年間，因認原告所有坐落於嘉義縣大埔鄉○○段第二四四之九０
      、同段二四四之九一及同段二四五之三地號等三筆土地（下稱系爭土地），係
      應移轉登記予訴外人許光國後，再由許光國移轉登記予被告，遂向臺灣嘉義地
      方法院聲請對原告所有之系爭土地予以假處分，嗣經該法院以八十四年度全字
      第一三０號裁定准予被告以二十三萬五千元供擔保後，命原告不得將系爭土地
      為一切處分行為，原告於收受該裁定後，旋即向該法院聲請撤銷該假處分，經
      該法院以八十四年度全聲字第一號裁定准許原告提供二百二十萬元之擔保金後
      ，撤銷前開假處分裁定，原告嗣於八十四年四月二十六日向該法院提存所繳納
      上開擔保金，並以八十四年度存字第二五一號提存在案。
    (二)嗣被告向該法院訴請判決本件原告應給付許光國一百七十八萬零一百五十元及
      其法定遲延利息，許光國並應將所受領之前開金額給予債務人，經該法院以八
      十四年度訴字第二一八號判決本件被告敗訴後，經被告聲明不服，歷經臺灣高
      等法院臺南分院八十四年度上字第五一四號判決、最高法院八十五年台上字第
      二四八二號判決、臺灣高等法院臺南分院八十九年度上更二字第九號判決、最
      高法院九十一年度台上字第五一八號裁定等，判決被告敗訴確定。原告乃於該
      案判決確定後，向臺灣嘉義地方法院聲請返還上開擔保金，經該法院以九十一
      年度聲字第四七七號裁定准予返還，惟被告又對該裁定提起抗告，嗣經臺灣高
      等法院臺南分院以九十一年度抗字第五００號裁定駁回確定在案。
    (三)綜上所述，本件被告以不實之事項先向臺灣嘉義地方法院聲請對原告所有之系
      爭土地為假處分，並起訴請求原告應將系爭土地移轉登記予被告，嗣又變更改
      為金錢損害賠償，被告僅因略諳法律，而故意為損害原告之利益及權利，遂不
      斷以前揭所述之訴訟方式，對原告多所侵害，雖原告向臺灣嘉義地方法院提存
      所領取上開擔保金時，另已一併受領二十七萬餘元之利息，惟原告至少還受有
      上開擔保金自八十四年四月二十六日起至九十一年六月五日（即原告提起本件
      支付命令聲請時）合計七年又四十天，按法定週年利率百分之五計算之利息損
      失，合計為七十八萬二千零五十五元，爰依民法第一百八十四條第一項後段，
      提起本件訴訟。
    (四)證據：提出臺灣嘉義地方法院八十四年度全字第一三０號裁定、八十四年度全
      聲字第一號裁定、八十四年度存字第二五一號提存書及國庫存款收款書、八十
      四年度訴字第二一八號判決，臺灣高等法院臺南分院八十四年度上字第五一四
      號判決、最高法院八十五年台上字第二四八二號判決、臺灣高等法院臺南分院
      八十九年度上更二字第九號判決、最高法院九十一年度台上字第五一八號裁定
      、臺灣嘉義地方法院九十一年度聲字第四七七號裁定、臺灣高等法院臺南分院
      以九十一年度抗字第五００號裁定，以及臺灣銀行庫款轉移回條聯等影本各乙
      份為證。
  二、被告方面：
    (一)被告並無不法侵害原告之權利，被告係依法主張權利，自無需賠償。
    (二)依提存法第七條第一項、第十一條、第十二條之規定，以及大法官會議解釋第
      三十八號解釋文，原告向臺灣嘉義地方法院以國庫存款書作為提存之擔保金所
      孳生之利息，本應由國庫支付，本件原告已於領受上開擔保金時，一併受領國
      庫所支付之利息，則原告之擔保金並未由被告保管占用中，被告自無支付原告
      利息之義務或必要。
、法院之判斷：
  一、經查，兩造間前開保全程序及訴訟程序之經過如下：
    (一)被告就請求原告信託登記事件，先向臺灣嘉義地方法院聲請准予假處分裁定，
      該法院於八十四年三月三日以八十四年度全字第一三０號裁定被告於供擔保後
      ，禁止原告就其所有坐落於嘉義縣大埔鄉○○段第二四四之九０、同段二四四
      之九一及同段二四五之八地號等三筆土地（下稱系爭土地）為一切處分行為。
    (二)嗣經原告聲請撤銷上開假處分裁定，臺灣嘉義地方法院於八十四年四月十二日
      以八十四年度全聲字第一號裁定，准許原告提供二百二十萬元之擔保金後，撤
      銷前開假處分裁定，原告並於八十四年四月二十六日向該法院提存所繳納上開
      擔保金，並以八十四年度存字第二五一號提存在案。
    (三)被告復基於代位行使訴外人許光國對原告就系爭土地之信託物返還請求權及損
      害賠償請求權，向臺灣嘉義地方法院先訴請原告應將系爭土地所有權移轉登記
      予訴外人許光國名下，再由許光國移轉登記予被告名下，嗣因情事變更而於審
      理中變更訴之聲明為原告應給付許光國新臺幣一百七十八萬零一百五十五元及
      其法定遲延利息，許光國再將前開所受領之金額給付予原告。該院以被告之債
      權非可得行使之狀態為由，於八十四年八月一日以八十四年度訴字第二一八號
      判決被告敗訴。
    (四)被告對前項判決聲明不服，惟經臺灣高等法院臺南分院於八十四年十二月十五
      日以八十四年度上字第五一四號判決上訴駁回；被告復向最高法院提起上訴，
      經最高法院於八十五年十月三十日以八十五年度台上字第二四八二號判決廢棄
      原判決，發回臺灣高等法院臺南分院。
    (五)臺灣高等法院臺南分院終以系爭土地係訴外人許光國為擔保其對原告債務之清
      償而將所有權信託登記於原告之名下，後因許光國無法清償其所欠債務，遂由
      原告將信託讓與擔保之系爭土地出賣於第三人以資取償，故許光國對原告並無
      任何信託物返還、債務不履行之損害賠償或侵權行為之損害賠償請求權可言，
      故被告並無任何可資代位許光國行使之權利存在等為由，而於八十九年十一月
      二十八日以八十九年度上更二字第九號判決仍判決（被告之）上訴及假執行之
      聲請均駁回，被告雖對該判決提起上訴，惟經最高法院於九十一年三月二十二
      日以最高法院九十一年度台上字第五一八號裁定上訴駁回，被告復對該裁定聲
      請再審，亦經最高法院於九十一年九月十九日以九十一年度台聲字第五三三號
      裁定再審聲請駁回，該案遂告確定。
    (六)原告遂向臺灣嘉義地方法院聲請返還上開擔保金，經該法院於九十一年五月二
      十七日以九十一年度聲字第四七七號裁定准予返還，惟被告又對該裁定提起抗
      告，嗣經臺灣高等法院臺南分院於九十一年九月十八日以九十一年度抗字第五
      ００號裁定抗告駁回確定在案。
    (七)原告終於九十一年十一月五日自臺灣銀行嘉義分行領回前開二百二十萬元之擔
      保金，並業因提存法第七條第一項、第十一條、第十二條之規定，一併受領二
      十七萬五千八百九十元之利息。
    (八)上述各情，均為兩造所不爭執，並經原告提出各該判決、裁定、提存書及國庫
      存款收款書、臺灣銀行庫款轉移回條聯等影本各乙份為證，堪信為真實。
  二、按因故意或過失，不法侵害他人之權利者，負損害賠償責任。故意以背於善良
      風俗之方法，加損害於他人者亦同，民法第一百八十四條第一項定有明文。原
      告既主張被告上開行為係故意以背於善良風俗之方法，加損害於原告，致原告
      尚受有上開擔保金自八十四年四月二十六日起至九十一年六月五日（即本件原
      告提起本件支付命令聲請時）合計七年又四十天，按法定週年利率百分之五計
      算之利息損失，合計為七十八萬二千零五十五元，則本件首應審酌者即為：被
      告上開所為是否係故意以違背善良風俗之方法所為之行為？
    (一)按行使權利之之行為，原則上並非不法，若該行為僅違背一般國民道德觀念之
      善良風俗，雖加害他人，是為不當，惟有以故意違背善良風俗之方法為之，始
      屬不法。經查，被告既係基於民事訴訟法第五百三十二條、第五百三十三條準
      用第五百二十三條、第二百四十四條、第四百三十七條、第四百六十四條、第
      四百八十二條、第五百零七條等規定，而為上開聲請假處分、起訴、提起上訴
      、提起準再審、提起抗告等行為，則被告上開行為自屬因利用保全程序及訴訟
      程序而冀求權利內容實現之利益所為之行為，當屬權利之行使而為適法行為。
      故被告若有明知或可得而知其所主張之事實為不實，惟仍利用保全程序及訴訟
      程序為前開行為，方得謂被告所為是故意以違背善良風俗之方法所為之行為。
    (二)惟查，被告係對(1)被告對訴外人許光國就系爭土地有請求移轉登記之債權，(2)
      許光國復對原告就信託登記之系爭土地所成立之信託法律關係，有行使信託物
      返還請求權、債務不履行損害賠償請求權及侵權行為損害賠償請求權之債權，
      (3)許光國怠於行使其權利等事實，有相當程度之合理確信，而認被告有依民法
      第二百四十二條代位行使許光國之上開權利，而保全被告對許光國之債權之必
      要，故依民事訴訟法之規定為前開聲請假處分、起訴、提起上訴、提起準再審
      、提起抗告等行為，而前揭保全行為及訴訟行為迭經臺灣嘉義地方法院、臺灣
      高等法院臺南分院及最高法院以上開判決及裁定反覆審酌，足認兩造間對上開
      訴訟程序所爭執之事實上及法律上爭點，認知互有不同，被告基於其事實上及
      法律上的認識所為之保全行為及訴訟行為要非無的放矢，難謂被告有何明知許
      光國對原告並無行使信託物返還請求權、債務不履行損害賠償請求權及侵權行
      為損害賠償請求權之債權，卻仍利用前揭保全程序及訴訟程序，意圖使原告受
      有提存二百二十萬元擔保金之利息損失之故意。
    (三)且查，利息為債權人不能使用原本之期間所生之按一定比率計算之金錢收益，
      然原告所主張其受有之金錢收益損失，並非因被告之侵權行為所由而生，業如
      前述，且原告於九十一年十一月五日自臺灣銀行嘉義分行領回前開二百二十萬
      元之擔保金時，業依提存法第七條第一項、第十一條、第十二條之規定，一併
      受領二十七萬五千八百九十元之利息，則原告所受之利息損失並非毫無填補之
      道，併此敘明。
    (四)從而，原告就被告是否明知並有意利用前揭保全程序及訴訟程序，致使原告受
      有利息損失，或可得預見原告將受有利息之損失然不違反被告之本意等「故意
      」，復未提出其他證據方法以實其說，依民事訴訟法第二百七十七條之規定，
      原告就其主張有利於己之事實者，即有提出證據證明其事實真實性之責任，原
      告所舉之證據既無法證明被告確有「故意」之事實，即須負受到敗訴判決之危
      險，此亦即訴訟上之諺語「舉證之所在，敗訴之所在」之真諦。被告前揭保全
      及訴訟行為，既非故意以違背善良風俗之方法所為之行為，原告主張被告有故
      意違背善良風俗加損害於原告，故應依民法第一百八十四條第一項後段負侵權
      行為損害賠償之責任，於法無據，不應准許。
  三、綜上所述，原告基於民法第一百八十四條第一項前段訴請被告應給付原告七十
      八萬二千零五十五元之利息損失，及自支付命令送達翌日即民國九十一年六月
      二十一日起至清償日止按年息百分之五計算之利息，於法尚有未合，為無理由
      ，應予駁回。原告之訴既經駁回，其假執行之聲請，已失所附麗，併應予以駁
      回。
肆、據上論結：原告之訴為無理由，依民事訴訟法第七十八條，判決如主文。
中　　　華　　　民　　　國　　九十一　　年　　 十二　　 月　　 十三　　 日
                                臺灣臺中地方法院民事第三庭
~B審判長法　官　張瑞蘭
~B      法　官　王金洲
~B      法　官　廖慧如
右為正本係照原本作成
如對本判決上訴，須於判決送達後廿日內向本院提出上訴狀
中　　　華　　　民　　　國　　九十一　　年　　 十二　　 月　　 十三　　 日
~B法院書記官　林盛輝
